【裁判字號】    91,訴,2361
【裁判日期】    920813
【裁判案由】    有關土地登記事務
【裁判全文】
臺北高等行政法院判決                            九十一年度訴字第二三六一號
                              .
    原      告  甲○○
    被      告  宜蘭縣政府
    代  表  人  乙○○縣長）.
    訴訟代理人  丙○○
右當事人間因有關土地登記事務事件，原告不服內政部中華民國九十一年四月二十二
日台內訴字第○九一○○○二五八九號（案號：0000000000）訴願決定，
提起行政訴訟。本院判決如左：
    主  文
原告之訴駁回。
訴訟費用由原告負擔。
    事  實
一、事實概要：原告於民國九十年十一月十六日向被告申請宜蘭縣礁溪鄉○○段二二
    六、二二七、二二九、二三○、二三一、二三二、二三四地號等七筆一般農業區
    養殖用地土地（其中二三一地號為原告所有），變更編定為同區甲種建築用地，
    經被告審查結果，認不符非都市土地使用管制規則第三十五條第一項規定，以九
    十年十一月二十一日九十府地三字第一三二二九三號函駁回其申請。原告不服，
    提起訴願，經決定駁回，遂提起行政訴訟。
二、兩造聲明：
    (一)原告聲明：
      1.撤銷訴願決定及原處分。
      2.被告應就宜蘭縣礁溪鄉○○段二二六、二二七、二二九、二三○、二三一、
        二三二、二三四地號等七筆土地由一般農業區養殖用地，變更編定為同區甲
        種建築用地。
    (二)被告聲明：如主文所示。
三、兩造之爭點：原告申請就宜蘭縣礁溪鄉○○段二二六、二二七、二二九、二三○
    、二三一、二三二、二三四地號等七筆一般農業區養殖用地土地，申請變更編定
    為同區甲種建築用地，依法是否有據？
    (一)原告主張之理由：
      1.宜蘭縣礁溪鄉○○段二二六、二二七、二二九、二三○、二三一、二三二、
        二三四地號等七筆土地與相鄰建築物（國民住宅）原為同一地號分割而成，
        惟獨此七筆土地迄今仍未變更編定為建築用地。又坐落該七筆土地上之五棟
        建築物（門牌號碼為宜蘭縣礁溪鄉○○村○○路九十一之二、九十一之三、
        九十一之四、九十之二、九十之四）於北部區域計畫非都市土地使用編定公
        告前已竣工，且經宜蘭縣礁溪鄉公所拍照存證在案，上述五棟建築物雖已竣
        工二十餘年，惟迄今仍未有水電設施供應。被告應依行政程序法第六條規定
        ，不得為差別待遇原則，將前述七筆土地變更為建築用地。
      2.再者，本案七筆土地須先變更編定為建築用地，財政部國有財產局始得讓售
        同段二二八號國有地，俾原告有效之利用土地，被告本於便民且不影響公共
        利益之原則，亦應准許原告之申請。
    (二)被告主張之理由：
      1.宜蘭縣礁溪鄉○○段二二六、二二九地號土地為詹林照玉所有，同段二二七
        、二三○地號土地為蔡阿永所有，同段二三二、二三四地號土地為蔡炎宗所
        有，原告僅係二三一地號土地之所有人，原告未取得其他土所有人之委託，
        就不屬其所有之土地一併提起訴訟，當事人之資格顯有欠缺。
      2.本件原告申請礁溪鄉○○段二二六、二二七、二二九、二三○、二三一、二
        三二、二三四地號等七筆一般農業區養殖用地，變更編定為同區甲種建築用
        地，依區位分析，申請標的之白雲段二二六、二二七地號等二筆土地東北側
        毗鄰為同段二二八地號一般農業區農牧用地；同段二二九、二三○、二三一
        、二三二、二三四地號等五筆土地東北側毗鄰為同段二三二地號一般農業區
        水利用地及二八○地號一般農業區丁種建築用地；西南側毗鄰為同段二二八
        地號一般農業區農牧用地，核與非都市土地使用管制規則第三十五條第一項
        規定因毗鄰甲種建築用地或已作國民住宅之零星或狹小土地，得按其毗鄰土
        地申請變更為甲種建築用地之要件不符，原告申請將上開土地變更為甲種建
        築用地，依法並非有據。
      3.被告於七十三年十月十五日公告實施非都市土地使用編定管制，經編定使用
        之土地，如土地所有權人檢具確於公告編定前或公告編定期間已變更使用之
        合法證明文件，依照內政部函頒「製定非都市土地使用分區圖及編定各種使
        用地作業須知」第二十二點規定，固可申請辦理「更正編定」。又礁溪鄉公
        所八十三年八月二十二日八十三鄉建字第一○五七○號函略以：本鄉白石腳
        九一之二等五棟建物經現場勘查及白雲村長、蔡代表認證，確為民國六十八
        年及七十年興建。則該五棟建物是否合法興建並完成，原告自應依實施都市
        計畫以外地區建築物管理辦法規定向礁溪鄉公所提出申請，並由該所作成准
        駁發給「未實施建築管理地區建築物證明」後，檢附該證明向地政事務所申
        請「更正編定」，而非申請變更編定。又審諸礁溪鄉公所上開函要難符合「
        未實施建築管理地區建築物證明」之證明文件，得據以辦理更正編定。
    理  由
一、按「毗鄰甲種、丙種建築用地或已作國民住宅、勞工住宅、政府專案計畫興建住
    宅特定目的事業用地之零星或狹小土地，合於下列各款規定之一者，得按其毗鄰
    土地申請變更編定為甲種、丙種建築用地：一為各種建築用地或建築使用之特定
    目的事業用地所包圍，且其面積未超過○．一二公頃者。二道路、水溝所包圍或
    為道路、水溝及各種建築用地、建築使用之特定目的事業用地所包圍，且其面積
    未超過○．一二公頃者。三凹入各種建築用地或建築使用之特定目的事業用地，
    其面積未超過○．一二公頃，且缺口寬度未超過二十公尺者。四對邊為各種建築
    用地、作建築使用之特定目的事業用地、都市計畫住宅區、商業區○○○區○道
    路、水溝等，所夾狹長之土地，其平均寬度未超過十公尺，於變更後不致妨礙鄰
    近農業生產環境者。五面積未超過○．○一二公頃，且鄰接無相同使用地類別者
    。」非都市土地使用管制規則第三十五條第一項定有明文。又區域計劃公告實施
    後，各縣市政府按照非都市土地分區使用計畫公告編定各種使用地，經編定之土
    地，如土地所有權人檢具確於公告編定前或公告編定期間已變更使用之合法證明
    文件，始得依照該須知第九條第二款規定辦理更正編定。內政部依區域計畫法施
    行細則第十六條規定授權訂定之製定非都市土地使用分區圖及編定各種使用地作
    業須知第二十二條規定亦有明文。
二、本件原告主張坐落宜蘭縣礁溪鄉○○段二二六、二二七、二二九、二三○、二三
    一、二三二、二三四號等七筆土地，面積狹小，原由同一筆土地分割而成，然除
    上開七筆土地仍編定為一般農業區養殖用地外，其餘土地均已變更編定為建築用
    地，且已蓋建國民住宅，而坐落該七筆土地上之五棟建築物（門牌號碼分別為宜
    蘭縣礁溪鄉○○村○○路九十一之二、九十一之三、九十一之四、九十之二、九
    十之四號）雖於北部區域計畫非都市土地使用編定公告前已竣工，惟因坐落之基
    地非屬建築用地，迄今二十餘年仍未有水電設施供應，本於行政平等原則，申請
    將上開七筆土地變更編定為同區甲種建築用地等情，固提出土地登記簿謄本、地
    籍圖、現場照片、宜蘭縣礁溪鄉公所八十三年八月二十二日八三鄉建字第一０五
    七０號函為證。
三、惟查，原告申請變更編定為甲種建築用地之上開七筆土地，依其區位分析，其中
    二二六、二二七地號等二筆土地東北側毗鄰同段二二八地號土地，該二二號地號
    土地屬一般農業區農牧用地；同段二二九、二三○、二三一、二三二、二三四地
    號等五筆土地之東北側毗鄰同段二三三地號一般農業區水利用地及同段二八○地
    號一般農業區丁種建築用地；西南側則毗鄰同段二二八地號一般農業區農牧用地
    ，此有地籍圖附卷可稽，核與首揭非都市土地使用管制規則第三十五條第一項規
    定得申請變更編定為甲種建築用地之要件不符。至原告另主張坐落上開七筆土地
    上之前開五棟建築物，早於被告七十三年十月十五日公告實施非都市土地使用編
    定管制前，即分別於六十八年及七十年間興建完成等情，縱認屬實，惟依首揭製
    定非都市土地使用分區圖及編定各種使用地作業須知第二十二條規定，原告應向
    宜蘭縣礁溪鄉公所申請發給「未實施建築管理地區建築物證明」後，始得檢附該
    合法證明文件向該管地政事務所申請更正編定，亦非向原告申請變更編定，況原
    告提出之上開宜蘭縣礁溪鄉公所函並非前揭作業須知第二十二條規定所稱之合法
    證明文件，原告持向被告申請變更編定，於法均非有據。
四、又按，人民因中央或地方機關對其依法申請之案件，予以駁回，認為其權利或法
    律上利益受違法損害者，經依訴願程序後，得向高等行政法院提起請求該機關應
    為行政處分或應為特定內容之行政處分之訴訟，行政訴訟法第五條第二項定有明
    文。是人民得提起課予義務訴訟者，應以人民因行政機關駁回其申請，認其權利
    或法律上利益受有損害者，始得為之。原告申請變更編定之上開七筆土地，除其
    中二三一地號土地為原告所有，其餘二二六、二二九地號土地為詹林照玉所有；
    二二七、二三○地號土地為蔡阿永所有；二三二、二三四號土地則為蔡炎宗所有
    ，原告自不因被告駁回前開非其所有之六筆土地變更編定之申請，致其權利或法
    律上利益受有損害，原告此部分起訴，於法亦有不合。
五、綜上，原告之主張均不可採，被告否准原告申請將前開七筆土地變更編定為甲種
    建築用地之處分，並無違誤，訴願決定予以維持，亦無不合。原告仍執前詞，訴
    請撤銷原處分與訴願決定，並請求命被告就上開七筆土地變更編定為同區甲種建
    築用地云云，均無理由，應予駁回。
據上論結，本件原告之訴為無理由，爰依行政訴訟法第九十八條第三項前段，判決如
主文。
中      華      民      國    九十二    年      八      月     十三     日
                       臺 北 高 等 行 政 法 院   第 二 庭
                                          審 判 長 法  官  徐瑞晃
                                                   法  官  李得灶
                                                   法  官  吳慧娟
右為正本係照原本作成。
如不服本判決，應於送達後二十日內，向本院提出上訴狀並表明上訴理由，如於本判
決宣示後送達前提起上訴者，應於判決送達後二十日內補提上訴理由書（須按他造人
數附繕本）。
中      華      民      國    九十二    年      八      月     十四     日
                                                   書記官  李淑貞


司法院資訊處製作；財團法人民間司法改革基金會備份。
